【裁判字號】    96,重上,554
【裁判日期】    970514
【裁判案由】    返還價金等
【裁判全文】
臺灣高等法院民事判決                 96年度重上字第554號
上  訴  人  甲○○
訴訟代理人  林富村律師
被 上訴 人  花愛春天有限公司
法定代理人  乙○○
被 上訴 人  丙○○
上  二  人
訴訟代理人  曾國龍律師
複 代理 人  劉  嵐律師
被 上訴 人  乙○○
訴訟代理人  吳東霖律師
上列當事人間返還價金等事件，上訴人對於中華民國96年8月31
日臺灣桃園地方法院95年度訴字第1818號第一審判決提起上訴，
本院於97年4月30日言詞辯論終結，判決如下：
    主  文
上訴駁回。
第二審訴訟費用由上訴人負擔。
    事實及理由
壹、程序方面：
    按「受命法官為闡明訴訟關係，得為下列各款事項，並得不
    用公開法庭之形式行之：一、命當事人就準備書狀記載之事
    項為說明。二、命當事人就事實或文書、物件為陳述。三、
    整理並協議簡化爭點。四、其他必要事項。受命法官於行前
    項程序認為適當時，得暫行退席或命當事人暫行退庭，或指
    定7日以下之期間命當事人就雙方主張之爭點，或其他有利
    於訴訟終結之事項，為簡化之協議，並共同向法院陳明。但
    指定期間命當事人為協議者，以2次為限。當事人就其主張
    之爭點，經依第1項第3款或前項為協議者，應受其拘束。但
    經兩造同意變更，或因不可歸責於當事人之事由或依其他情
    形協議顯失公平者，不在此限。」民事訴訟法第270條之1定
    有明文。該條第3項前段規定「應受其拘束之爭點協議」，
    係指當事人就其既已主張之爭點，經依同條第1項第3款或第
    2項為協議者而言，至於協議前未經當事人主張之爭點，既
    不在協議範圍，自不受協議之拘束（最高法院94年台上字第
    493號判決意旨參照）。經查：本件兩造於原審96年8月7日
    言詞辯論期日，固同意以如原判決事實及理由欄第五項所載
    之4項爭點為本件之爭點，此有該言詞辯論筆錄可按（原審
    卷第313頁），嗣上訴人提起上訴後，復於本院爭執：被上
    訴人乙○○、丙○○與訴外人李德田、李德淦、李金泉就桃
    園縣大溪鎮○○段內柵小段54、54之4、54之5地號土地訂立
    之土地租賃契約書，變更為上訴人個人名義，是否經出租人
    同意，及兩造是否已合意解除如后所述之買賣契約等爭點，
    有上訴人97年3月5日之民事準備狀可按（本院卷第118頁）
    ，經核上開爭點雖均非兩造於原審同意之爭點，惟亦非屬上
    訴人於原審曾主張而經雙方協議簡化之爭點，自屬協議前未
    經上訴人主張之爭點，揆諸上開最高法院判決意旨之說明，
    自不受兩造上開協議之拘束，是本院爰應就上訴人增列之上
    述爭點，及兩造於原審同意之爭點，分別論述於后（貳之六
    ），核先敘明。
貳、實體方面：
一、本件上訴人主張：兩造就被上訴人花愛春天有限公司（下稱
    花愛公司）買賣事宜，於民國95年9月11日以上訴人及花愛
    公司為締約名義人，而乙○○即花愛公司之負責人代表花愛
    公司簽訂花愛公司買賣契約（下稱系爭買賣契約），約定買
    賣總價金為新台幣（下同）25,053,000元，並由丙○○擔任
    連帶保證人，且經公證。詎訂約後，被上訴人並未依系爭買
    賣契約第7條之約定，於訂約後20日內，將所有土地租賃契
    約書之原承租人個人名義，變更為花愛公司承租，依系爭買
    賣契約第7條後段之約定，雙方同意解除系爭買賣契約，上
    訴人乃於95年10月2日發函通知，自即日起解除系爭買賣契
    約。系爭買賣契約既經解除，被上訴人自應返還上訴人前給
    付之部分價金以及已為支出之必要、有益費用。爰依民法第
    259條規定，訴請被上訴人負回復原狀之義務。如鈞院認有
    不符民法第259條回復原狀之情形，上訴人請求依民法第179
    條、第176條、第177條之法律關係，請求被上訴人應連帶給
    付上訴人10,410,000元，及自起訴狀繕本送達之翌日起至清
    償日止，按年息5%計算之利息。如其中一被上訴人履行給付
    時，他被上訴人免為給付義務等語。
二、花愛公司、丙○○辯以：上訴人與花愛公司、丙○○於95年
    9月11日簽訂系爭買賣契約，並經原法院所屬民間公證人蔡
    佳燕之公證，上訴人為求甚重，並於同年9月1日進駐花愛公
    司全盤瞭解公司之營運情形，實際從事經營行為，嗣經審慎
    評估，始與花愛公司、丙○○簽訂系爭買賣契約，而系爭買
    賣契約第6條固約定其等保證負責應於3日內將所有土地租賃
    契約書，原承租人為個人名義，改為花愛公司承租等語，惟
    此條款約定之目的旨在確保上訴人買受花愛公司後，不致因
    土地租賃之問題，有第三人主張權利，使花愛公司無法永續
    經營。嗣因上訴人遲未辦理公司負責人變更事宜，雙方乃同
    意以上訴人個人名義承受土地租賃契約，上訴人並於95年9
    月18日親自與地主合意將承租人名義變更為上訴人。準此，
    系爭買賣契約第6條之目的已達，花愛公司、丙○○自無違
    約情事。況上訴人已依約給付系爭買賣契約第3條所示之金
    額。故上訴人依系爭買賣契約第7條約定解除系爭買賣契約
    ，自無理由等語。
三、乙○○辯以：其非系爭買賣契約之當事人，與上訴人間並無
    契約關係存在。又縱認乙○○係系爭買賣契約之當事人，惟
    上訴人委請廖威淵律師解除系爭買賣契約之意思表示之函文
    ，僅對花愛公司、丙○○為之，未對乙○○為之，上訴人所
    為解除系爭買賣契約之意思表示，並不合法。是上訴人依民
    法第179條、第176條、第17條之法律關係，請求如上開聲明
    所示之金額，顯屬無據等語。
四、本件經原法院判決駁回上訴人之訴與假執行之聲請，上訴人
    不服原判決，提起本件上訴並聲明為：（一）原判決廢棄。
    （二）被上訴人應連帶給付上訴人10,410,000元，及自起訴
    狀繕本送達之翌日起至清償日止，按年息5%計算之利息。如
    其中一被上訴人履行給付時，他被上訴人免為給付義務。（
    三）願供擔保，請准宣告假執行。被上訴人則聲明：（一）
    上訴駁回。（二）如受不利判決，願供擔保，請准宣告免為
    假執行。
五、經查：（一）上訴人與花愛公司於95年9月11日簽訂系爭買
    賣契約，由丙○○擔任連帶保證人，系爭買賣契約並於締約
    當日經原法院所屬民間公證人蔡佳燕作成公證書。（二）乙
    ○○於95年9月11日收受上訴人交付之發票人為黃香瑜、發
    票日為95年9月5日、支票號碼TC0000000號、面額為267,000
    元之支票，連同現金，共計1,000,000元。（三）95年9月18
    日，將乙○○與訴外人李德田訂立之土地租賃契約書，變更
    承租人為上訴人個人名義，並由上訴人於租賃契約書上簽名
    。迄至95年11月2日前，承租人名義並未變更為花愛公司。
   （四）上訴人於95年9月1日起實際經營花愛公司等情，為兩
    造於原審審理時所不爭執，有原審之言詞辯論筆錄可憑（原
    審卷第312至313頁），且上訴人於96年11月12日上訴理由狀
    亦將上揭事項列為不爭執事項，亦有該上訴理由狀可按（本
    院卷第28至29頁），嗣上訴人於97年2月14日上訴補充理由
    狀（本院卷第84頁），將上開不爭執事項（三），改列為爭
    執事項，惟與上訴人上開之主張不符，應不足採，堪認上開
    （一）至（四）之事實為真正。
六、本件爭點：
（一）系爭買賣契約之當事人為何人？被上訴人乙○○與被上訴
      人公司是否成立不真正連帶債務關係？
（二）系爭買賣契約是否已經兩造合意解除？
（三）系爭買賣契約第7條內容究竟係解除條件或係解除權之約
      定？
（四）被上訴人公司或被上訴人乙○○是否已履行系爭買賣契約
      第6條之約定？上訴人得否據系爭買賣契約第7條主張解除
      條件成就或解除契約？
（五）系爭買賣契約是否已解除？若已解除，上訴人得向被上訴
      人請求返還之金額為何？又上訴人為被上訴人公司所支付
      之費用、清償債務等，上訴人是否均得向被上訴人請求返
      還？其數額為何？
      爰分別述之如下：
（一）系爭買賣契約之當事人為何人？被上訴人乙○○與被上訴
      人公司是否成立不真正連帶債務關係？
      如後開（二）、（四）所述，系爭買賣契約未經合法解除
      ，上訴人並無請求被上訴人給付如其聲明所示金額之權，
      是本項爭點與本院判決之結果無涉，本院無加以論述之必
      要。
（二）系爭買賣契約是否已經兩造合意解除？
  １、按所謂合意解除，乃契約之雙方當事人，依契約自由原則
      ，合意訂定契約，使原屬有效之契約，自始歸於無效。其
      成立應依民法第153條之規定。又「當事人互相表示意思
      一致者，無論其為明示或默示，契約即為成立。當事人對
      於必要之點，意思一致，而對於非必要之點，未經表示意
      思者，推定其契約為成立，關於該非必要之點，當事人意
      思不一致時，法院應依其事件之性質定之。」民法第153
      條亦有明文。
  ２、上訴人主張：被上訴人以花愛公司名義委託宏典律師事務
      所於96年2月13日以宏律字第096000007號發函予上訴人為
      解除系爭買賣契約之意思表示。而上訴人亦於95年10月2
      日委託廖威淵律師以95年律威字第951002號律師函發文被
      上訴人及渠等委託之律師，解除系爭買賣契約之意思表示
      ，兩造已互相表示意思一致而解除系爭買賣契約等語，惟
      查：依上開宏典律師事務所函文意旨，無非係以上訴人違
      反系爭買賣契約第3條之約定，且上訴人已無履約之誠意
      ，乃請上訴人於文到3日內出面協商，若屆期未聯絡，花
      愛公司將逕以該函為解除系爭買賣契約之意思表示等語，
      而前揭廖威淵律師函文之意旨，則以被上訴人違反系爭買
      賣契約第6條之約定，並依第7條之約定，解除系爭買賣契
      約等語，此有各該律師函在卷可按（本院卷第49至51頁、
      原審卷第16至18頁），可知，上開之函文，乃係彼等各自
      以他方違約為由，各自為解除系爭買賣契約之意思表示而
      已，至於系爭契約之解除有如何之合意，及嗣後可能衍生
      之回復原狀、損害賠償等法效果，雙方均未曾提及，自無
      所謂互相表示意思一致之情形，則依上開有關合意解除之
      說明，系爭買賣契約尚無兩造合意解除之情事，故上訴人
      此部分之主張，應不足採。
（三）系爭買賣契約第7條內容究竟係解除條件或係解除權之約
      定？
      如後開（四）所述花愛公司或乙○○業已履行系爭買賣契
      約第6條之約定，是本院即無再論述本項爭點之必要。
（四）花愛公司或乙○○是否已履行系爭買賣契約第6條之約定
      ？上訴人得否據系爭買賣契約第7條主張解除條件成就或
      解除契約？
  １、按「解釋意思表示，應探求當事人之真意，不得拘泥於所
      用之辭句。」民法第98條定有明文。又契約乃當事人互相
      表示意思一致成立之意思表示，為意思表示之一，是依民
      法第98條之規定，解釋契約，首應探求當事人共同主觀之
      意思。然契約有解釋之必要，而又能確認雙方主觀共同意
      思，並不多見，約定內容所具有的法律規範意義，當事人
      意見不一致，毋寧占多數。此時，即須為契約客觀之解釋
      ，亦即為平衡當事人的利益及合理分配危險，應以客觀上
      表示價值作為認定意思表示內容的準據（即規範的解釋，
      闡釋性解釋）。此種解釋，一方面要求表意人於表示其意
      思時，應顧及相對人了解可能性；他方面相對人亦須盡必
      要注意去正確了解表意人之所欲，故在解釋上應特別斟酌
      相對人明知或可得而知的事實，就磋商過程、交易目的及
      利益狀態，依交易慣例及經濟目的加以判斷，誠信原則則
      始終介於其間以修正或補足之。次按當事人主張有利於己
      之事實者，就其事實有舉證之責任，民事訴訟法第277條
      前段定有明文，又主張法律關係存在之當事人，應就該法
      律關係發生所須具備之特別要件，負舉證之責任，至於他
      造主張有利於己之事實（變更或消滅之特別要件），則應
      由他造舉證證明（最高法院48年台上字第887號判例意旨
      參照）。
  ２、經查：
    (1)系爭買賣契約第6條、第7條分別約定：「乙方（即花愛公
      司）保證負責應於3日內將所有土地租賃契約書，原承租
      人為個人名義，改為花愛公司承租。」、「本約第6條完
      成後，甲方（即上訴人）始支付本約第3條之款項。如簽
      約後20天內未完成本約第6條，甲乙雙方同意解除本契約
      。」有系爭買賣契約在卷可按（原審卷第13至14頁）。
    (2)上訴人主張：被上訴人將乙○○、丙○○與李德田、李德
      淦、李金泉就桃園縣大溪鎮○○段內柵小段54、54之4、
      54之5地號土地訂立之土地租賃契約書，變更為上訴人個
      人名義，並未經該租賃契約書出租人李德田、李德淦、李
      金泉之同意等語，惟有關該土地租賃書於95年9月18日將
      承租人名義變更為上訴人，並由上訴人於該租賃契約書簽
      名，業經上訴人於原審審理所不爭執，有原審之言詞辯論
      筆錄可憑（原審卷第49至50頁、第313頁），且觀諸上訴
      人所提上開3紙租賃契約書（原審卷第82至83頁、本院卷
      第92至94頁），與被上訴人所提由出租人保留之租賃契約
      書（本院卷第108至112頁），均已將原載之承租人「乙○
      ○」、「丙○○」更改為「甲○○」，有上開土地租賃契
      約書可憑，自難認上揭契約書承租人之變更係未經原出租
      人之同意，況上訴人就上開有利於己之事實，亦未加以舉
      證以實其說，則依上開１後段有關舉證責任分配原則之說
      明，上訴人前開之主張自不可採，應認上開土地租賃書承
      租人名義變更為上訴人個人，已經雙方及出租人之同意無
      訛。
    (3)上開土地租賃書之承租人名義自乙○○、丙○○變更為上
      訴人個人，係經雙方及出租人之同意，均已如上述，是應
      解為雙方已於95年9月18日將系爭買賣契約第6條所載：「
      原承租人為個人名義，改為花愛公司承租。」之約定，經
      雙方合意後，將承租人名義原應改為花愛公司名義，變更
      為上訴人名義。再參諸系爭買賣契約上開約款原約定承租
      人名義自乙○○變更為花愛公司，其目的無非在於確保上
      訴人承買花愛公司後，不致因土地租賃之問題而有第三人
      （包括地主）主張權利，致花愛公司坐落之基地糾紛，因
      而無法永續經營。茲上訴人既已同意變更租賃契約承租人
      為上訴人本人，並由上訴人於土地租賃契約上簽名，則於
      契約解釋上，系爭買賣契約第6條因恐第三人主張土地上
      之權利或顧忌地主不願與上訴人締結新租賃契約而有礙於
      上訴人經營之約定目的已達，故應認花愛公司或乙○○已
      履行該約款所課之義務，花愛公司或乙○○並無違反系爭
      買賣契約第6條之約定。
    (4)從而，上訴人主張花愛公司或乙○○未履行系爭買賣契約
      第6條之約定，依系爭買賣契約第7條主張解除條件成就或
      解除系爭買賣契約，自屬無據。
（五）系爭買賣契約是否已解除？若已解除，上訴人得向被上訴
      人請求返還之金額為何？又上訴人為被上訴人公司所支付
      之費用、清償債務等，上訴人是否均得向被上訴人請求返
      還？其數額為何？
      如上所述，系爭買賣契約尚未經合法解除，是就本項爭點
      ，本院亦無加以論述之必要。
七、綜上所述，系爭買賣契約仍屬有效存在，是上訴人依民法第
    259條、第179條、第176條、第177條之法律關係，請求被上
    訴人應連帶給付上訴人10,410,000元，及自起訴狀繕本送達
    之翌日起至清償日止，按年息5%計算之利息，如其中一被上
    訴人履行給付時，他被上訴人免為給付義務，均無理由，不
    應准許。其假執行之聲請亦失所附麗，應併予駁回。原審為
    上訴人敗訴之判決，及駁回其假執行之聲請，依法並無不合
    。上訴意旨指摘原判決不當，聲明廢棄改判，為無理由，應
    予駁回。
八、本件事證已臻明確，兩造其餘之攻擊防禦方法核於判決結果
    不生影響，爰毋庸一一論述，併此敘明。
九、據上論結，本件上訴為無理由，依民事訴訟法第449條第1項
    、第78條，判決如主文。
中    華    民    國     97    年    5    月    14    日
                     民事第十二庭
                         審判長法  官 陳駿璧
                               法  官 王仁貴
                               法  官 陳邦豪
正本係照原本作成。
如不服本判決，應於收受送達後20日內向本院提出上訴書狀，其
未表明上訴理由者，應於提出上訴後20日內向本院補提理由書狀
（均須按他造當事人之人數附繕本）上訴時應提出委任律師或具
有律師資格之人之委任狀；委任有律師資格者，另應附具律師資
格證書及釋明委任人與受任人有民事訴訟法第466條之1第1項但
書或第2項（詳附註）所定關係之釋明文書影本。
中    華    民    國    97    年    5     月    14    日
                              書記官  李佳樺
附註：
民事訴訟法第466條之1（第1項、第2項）：
對於第二審判決上訴，上訴人應委任律師為訴訟代理人。但上訴
人或其他法定代理人具有律師資格者，不在此限。
上訴人之配偶、三親等內之血親、二親等內之姻親，或上訴人為
法人、中央或地方機關時，其所屬專任人員具有律師資格並經法
院認為適當者，亦得為第三審訴訟代理人。


司法院資訊處製作；財團法人民間司法改革基金會備份。
